臺灣桃園地方法院民事判決
110年度簡上字第116號
上  訴  人  洪柜峰  
訴訟代理人  劉大正律師
被上訴人    陳文標  
訴訟代理人  蔡宜真律師
上列當事人間請求排除侵害等事件，上訴人對於中華民國110年3
月19日本院桃園簡易庭108 年桃簡字第2066號第一審判決提起上
訴，本案於111年1月18日辯論終結，判決如下：
    主      文
上訴駁回。
第二審訴訟費用由上訴人負擔。
    事實及理由
一、被上訴人主張：被上訴人所有之桃園市○○區○○街00號房屋（
    下稱25號房屋）坐落基地即桃園市○○區○○段000 地號土地（
    下稱系爭土地）為被上訴人所有，上訴人所有之同街27號房
    屋（下稱27號房屋）坐落基地即桃園市○○區○○段000 地號土
    地（下稱系爭353 地號土地）為上訴人所有，上開房屋、土
    地各自相連，上訴人所有如桃園市桃園地政事務所民國109 
    年11月11日109 年桃測法字第106600號土地複丈成果圖（下
    稱附圖）編號1 、2 、3 、4 所示水管（下稱系爭水管）無
    權占用系爭土地，且受有占用系爭土地之不當得利，上訴人
    應拆除系爭水管返還系爭土地，並給付起訴前5 年占用系爭
    土地之不當得利，並至返還系爭土地之日止按月給付不當得
    利，爰依民法第767 條第1項前段、中段、第179 條等規定
    ，求為命上訴人將系爭水管拆除，並將占用之土地返還予被
    上訴人，及上訴人應給付被上訴人新臺幣（下同）60元，及
    自起訴狀繕本送達翌日起至返還系爭土地之日止，按月支付
    被上訴人1 元之判決（原審就上開部分為被上訴人勝訴判決
    ，上訴人不服，提起上訴。未繫屬本院部分，不予贅述）。
    答辯聲明：上訴駁回。
二、上訴人則以：系爭編號1、2水管是伊所有，其餘水管非伊所
    有、不知何人所有，有可能是自來水股份有限公司（下稱自
    來水公司）所設置；且系爭編號3、4水管埋在房屋外地下，
    未影響被上訴人所有權之行使等語，資為抗辯。上訴聲明：
    (一) 原判決不利於上訴人部分廢棄。(二) 上開廢棄部分，
    被上訴人在第一審之訴駁回。
三、本院之判斷：
（一）25號房屋及系爭土地為被上訴人所有，27號房屋及系爭35
      3 地號土地為上訴人所有，27號房屋設有加壓馬達連接系
      爭編號1、2水管，為上訴人所有，系爭水管占用系爭土地
      位置、長度及寬度如附圖所示等情，有土地登記謄本、原
      審勘驗筆錄、附圖及照片、土地建物查詢資料等件附卷可
      參（見原審卷第28、79至81頁反面、第111至113 頁反面
      、本院卷第73至76、82-1、129頁），為兩造所不爭執，
      堪信為真實。
　(二)系爭水管為上訴人所有，無權占用系爭土地，上訴人應拆
      除系爭水管，將占用之土地返還予被上訴人：
　　1.按所有人對於無權占有或侵奪其所有物者，得請求返還之
      ；對於妨害其所有權者，得請求除去之；土地所有權，除
      法令有限制外，於其行使有利益之範圍內及於土地之上下
      ，如他人之干涉無礙其所有權之行使者，不得排除之，民
      法第767條第1項前段、中段、第773條定有明文。
　　2.經查，系爭編號1、2水管為上訴人所有乙節，已為上訴人
      所自認（見本院卷第136頁），而系爭編號3、4 水管緊鄰
      於系爭編號1、2 水管旁，系爭編號4 水管為U 型水管，
      與系爭編號3水管之開口均走向上訴人所有系爭353 地號
      土地下方等情，有原審勘驗筆錄、現場照片及附圖附卷可
      參（見原審卷第111、113 頁、本院卷第73、75至76 頁、
      第82-1頁），觀之現場照片，被上訴人之水管均連接至25
      號房屋上之加壓馬達（即本院卷第74頁所示左側馬達），
      系爭編號3、4水管位於系爭土地下方，與25號房屋上之加
      壓馬達及所連管線均不相連，足認系爭編號3、4水管非被
      上訴人之水管而為上訴人所有。
　　3.上訴人雖抗辯：系爭編號3、4水管不知何人所有，有可能
      是自來水公司所設置（見本院卷第47、59頁），且台灣區
      水管工程工業同業公會（下稱公會）109年12月23日函（
      見原審卷第114頁）稱系爭編號4水管係屬內線或外線，仍
      需進行破壞性檢驗；自來水公司110年10月21日函文亦稱
      系爭水管是否為兩造所有可以開挖方式釐清（見本院卷第
      87頁），無從認定系爭編號3、4水管係上訴人所有等語，
      然系爭水管位於兩造所有房地交界處，依上訴人所提GOOG
      LE照片，其他住家與兩造住處相隔至少1巷道之距離（見
      本院卷第139頁），系爭水管難認與其他住戶有關；且系
      爭編號1至4水管及外部裸露之明管均非自來水公司所有，
      量水器（即水表）後即為用戶內線，系爭水管應屬用戶之
      內線設備，有自來水公司第二區管理處桃園服務所110年1
      0月21日、110年11月2日函附卷可參（見本院卷第87至88
      、97至98頁），是無公會所稱無從認定系爭編號4水管係
      屬內線或外線之情形；又依前開事證已足認定系爭水管為
      上訴人所有，尚無開挖調查之必要，上訴人前開所辯，均
      無可採。
　　4.系爭水管所行經使用之系爭土地，為系爭土地所有權人即
      被上訴人之權利範圍，上訴人既未舉證證明其所有系爭水
      管有何占用被上訴人所有系爭土地之正當權源，是上訴人
      所有系爭水管無權占有系爭土地，妨害被上訴人對系爭土
      地所有權行使之圓滿狀態，應可認定，上訴人空言辯稱系
      爭水管不影響被上訴人所有權行使云云，並未舉證以實其
      說，自難採信。從而，被上訴人依民法第767條第1項前段
      、中段之規定，請求上訴人拆除系爭水管及將占用之土地
      返還予被上訴人，即屬有理。
  (三)被上訴人請求上訴人給付相當於租金之不當得利數額：
    1.按以無法律上之原因而受有利益，致他人受有損害者，應
      返還其利益，民法第179條定有明文。又依不當得利之法
      則請求返還不當得利，以無法律上之原因而受有利益，致
      他人受有損害為要件，故其得請求返還之範圍應以對方所
      受之利益為度，非以請求人所受損害若干為準，無權占有
      他人土地，可能獲得相當於租金之利益為社會通常之觀念
      （最高法院61年度台上字第1695號判例要旨參照）。再建
      築房屋之基地租金，依土地法第105條準用同法第97條規
      定，以不超過該土地申報價額年息10％為限，而該條所謂
      土地價額，依土地法施行法第25條規定係指法定地價而言
      ，又法定地價依土地法第148條規定，係指土地所有權人
      依土地法所申報之地價，在平均地權條例施行區域，當係
      指土地所有權人於地政機關舉辦規定地價或重新規定地價
      之時，於公告申報地價期間內自行申報之地價而言，未於
      該期間內申報者，以公告地價百分之八十為其申報地價，
      平均地權條例第16條前段亦規定明確。另基地租金之數額
      ，除以基地申報地價為基礎外，尚須斟酌基地之位置、工
      商業繁榮之程度、承租人利用基地之經濟價值及所受利益
      等項，以為決定，並非必達申報總地價年息10％最高額（
      最高法院68年度臺上字第3071號判例意旨參照）。
    2.經查，上訴人無權占有系爭土地之情，既如前述，則上訴
      人顯受有使用系爭土地之利益，而被上訴人則受有無法使
      用前開土地之損害，且被上訴人所受之損害與上訴人因而
      獲取之利益顯有因果關係，則被上訴人主張依民法不當得
      利之法律關係訴請上訴人給付相當於租金之不當得利，自
      屬有據。審酌系爭土地所在位置接近道路，附近交通、生
      活機能尚屬便利，並參酌系爭水管占用位置，認本件以系
      爭土地申報地價年息6％計算相當於租金之不當得利較為適
      當。又系爭土地107年1月、109年1月申報地價均為每平方
      公尺9,760元，有土地登記謄本可查（見原審卷第10頁、
      第28頁），兩造均同意以9,760元為本件計算不當得利之
      申報地價標準（見本院卷第136頁），依附圖所示系爭水
      管長度及寬度，合計占用系爭土地面積為0.0160平方公尺
      ，上訴人占用系爭土地每月相當於租金之不當得利為1元
      ，而被上訴人請求上訴人給付起訴前5年（本件繫屬之日
      為108年9月26日，有起訴狀上本院收文章戳可查，見原審
      卷第3頁），即自103年9月26日至108年9月25日占有系爭
      土地之不當得利為60元（計算式均詳如附表），又起訴狀
      繕本於108年10月15日寄存送達上訴人，有本院送達證書
      附卷可參（見原審卷第13頁），於同年月25日生送達效力
      ，被上訴人請求上訴人自起訴狀繕本送達翌日即同年月26
      日起至返還系爭土地之日止，按月支付被上訴人相當於租
      金之不當得利1元，應予准許。
四、綜上所述，被上訴人依民法第767 條第1項前段、中段、第1
    79條規定，請求上訴人將系爭水管拆除，並將占用之土地返
    還予被上訴人，及上訴人應給付被上訴人60元，及自起訴狀
    繕本送達翌日（即108年10月26日）起至返還系爭土地之日
    止，按月支付被上訴人1 元之判決，為有理由，應予准許，
    原審為上訴人敗訴之判決，經核並無不合；上訴人仍執陳詞
    ，指摘原判決不當，聲明廢棄，為無理由，應予駁回。
五、本件事證已明，上訴人聲請再次至現場履勘並表示願意開挖
    系爭353 地號土地地面，以明系爭編號3、4水管責任歸屬，
    核無必要；其餘主張、陳述並所提證據經本院斟酌均與本件
    之結論無礙，爰不再一一論述，附此敘明。
六、據上論結，本件上訴為無理由，依民事訴訟法第436 條之1
    第3 項、第449 條第1 項、第78條，判決如主文。
中　　華　　民　　國　　111 　年　　2 　　月　　24　　日
            民事第二庭  審判長  法  官  袁雪華
                                法  官  廖子涵
                                法  官  呂如琦　
正本係照原本作成。　　　　　
本件判決不得上訴。
中　　華　　民　　國　　111 　年　　2 　　月　　25　　日
　　　　　　　　　　　　　　　　書記官  王志成
　　　　　　　　　　　　　　　　
附表：
編號1水管垂直占用系爭土地面積4.90625平方公分（半徑1.25公
                分×半徑1.25公分×3.14＝4.90625平方公分）
編號2水管水平占用系爭土地面積57.5平方公分（23公分×2.5公
                分＝57.5平方公分）
編號3水管垂直占用系爭土地面積4.90625平方公分（半徑1.25公
                分×半徑1.25公分×3.14＝4.90625平方公分）
編號4水管水平占用系爭土地面積92.5平方公分 (37公分×2.5公
                分＝92.5平方公分)
編號1至4水管占用系爭土地面積合計為0.0160平方公尺(小數點
               第4位以下四捨五入）
每月相當於租金之不當得利：9,760元×0.0160平方公尺×6％÷12
　　　         ≒1元（小數點以下四捨五入）
103年9月26日至108年9月25日占用系爭土地之不當得利：1×12×5
　　　         ＝60元